臺灣臺北地方法院刑事判決　　　　　 92年度易字第1200號
　　公　訴　人　臺灣臺北地方法院檢察署檢察官
　　被　　　告　辰○○
　　選任辯護人　李進成律師
上列被告因背信案件，經檢察官提起公訴（90年度偵字第23445
號），本院判決如下：
    主  文
辰○○無罪。
    理  由
一、公訴意旨略以：被告辰○○於民國87年10月21日至90年2月2
    8 日之期間，擔任告發人中華民國婦幼衛生協會（嗣更名為
    臺灣婦幼衛生協會，下稱婦幼協會）秘書長職務，係為婦幼
    協會處理事務之人。其於89年1月至7月間承辦婦幼協會87年
    避孕藥品器材結餘款贊助行政院衛生署家庭計畫研究所（下
    稱家研所）印製國中性教育手冊、高中性教育手冊、新婚手
    冊對外印製發包事宜時，竟利用職務之便，意圖損害婦幼協
    會之利益，未經一般正常程序僅以電話詢價即自行訂定過高
    之底價，且明知自訂底價已超出婦幼協會預算新臺幣（下同
    ）1100萬元，已預見對於婦幼協會有發生損害之可能性，竟
    仍逾越理監事會議之授權，未事先報請理監事會決議追加預
    算，反於89年7 月28日新婚手冊開標當天，未經公開招標，
    擅自以議價方式與廠商簽訂新婚手冊之印製契約，致生損害
    於婦幼協會，因認被告涉犯刑法第342條第1項之背信罪嫌等
    語。
二、按犯罪事實應依證據認定之，無證據不得認定其犯罪事實；
    不能證明被告犯罪者，應諭知無罪之判決，刑事訴訟法第15
    4條第2項及第301條第1項前段分別定有明文。次按認定不利
    於被告之事實須依積極證據，苟積極證據不足為不利於被告
    事實之認定時，即應為有利於被告之認定（最高法院30年臺
    上字第816 號判例意旨參照）；認定犯罪事實所憑之證據，
    雖不以直接證據為限，間接證據亦包括在內；然而無論直接
    或間接證據，其為訴訟上之證明，須於通常一般之人均不致
    有所懷疑，而得確信其為真實之程度者，始得據為有罪之認
    定（最高法院76年臺上字第4986號判例意旨參照）；告訴人
    之告訴，係以使被告受刑事訴追為目的，是其陳述是否與事
    實相符，仍應調查其他證據以資審認（52年臺上字第1300號
    判例意旨參照）；檢察官對於起訴之犯罪事實，倘其所提出
    之證據，不足為被告有罪之積極證明，或其指出之證明方法
    ，無從說服法院以形成被告有罪之心證，基於無罪推定之原
    則，自應為被告無罪判決之諭知（最高法院92年臺上字第12
    8號判例意旨參照）。再者，刑法第342條之背信罪，以有取
    得不法利益或損害本人利益之意圖為必要，若無此意圖，即
    屬缺乏意思要件，縱有違背任務之行為，並致生損害於本人
    之財產或其他利益，亦難律以本條之罪（最高法院30年上字
    第1210號判例意旨參照）；又背信罪，除有致生損害於本人
    財產或其他利益之事實外，並以行為人具有圖利自己或第三
    人或損害本人利益之意思為構成要件，此項犯意既屬於構成
    犯罪事實之一部，自應依證據認定，不能僅以客觀上發生損
    害本人利益之事實，遽推定其有前項犯意（最高法院26年上
    字第1246號判例意旨參照）。
三、本件公訴人認被告涉有背信犯行，無非係以被告之供述、證
    人庚○○、壬○○、戊○○、甲○○、卯○○、癸○○之證
    詞、中華民國婦幼協會第12屆第8 次常務理事會會議紀錄、
    行政院衛生署家庭計畫研究所88衛署家教字第3607號函、高
    中職性教育手冊及新婚手冊投標廠商快捷郵件收據數紙、被
    告自訂底價與告發人詢價之對照表、行政院衛生署國民健康
    局印製之新婚手冊及其規格與婦幼協會印製者之比較表等件
    影本，資為論據。訊據被告於本院審理時堅決否認有何背信
    犯行，辯稱：(一)婦幼協會並沒有招標之事務性規則，所謂訪
    價，並無一定程序，應以善良管理人之注意義務為準，其受
    理事長之指示進行訪價，並無圖利自己或他人之意思；(二)上
    開三種手冊都有經過公開招標之程序，新婚手冊亦有公開招
    標，是因為招標規格印製錯誤，將「菊16開」印成「16開」
    ，其便以「16開」之規格詢價，後來與得標廠商簽約時才發
    現招標規格誤載，因行政院衛生署（下稱衛生署）幾天之後
    就要召開記者會發表新婚手冊，且婦幼協會所有經費都是由
    衛生署補助的，所以衛生署要求之事婦幼協會要做到，受於
    時間限制無法重新招標，所以就與得標廠商以議價之方式，
    請得標廠商以「菊16開」之規格減價；(三)87年度婦幼協會之
    年度結餘款為1700餘萬元，當時發生九二一地震，其提議撥
    出部分款項作為賑災之用，剩餘1100萬元部分預計運用於性
    教育方面之支出，但衛生署除同意核撥90餘萬元之慰問金外
    ，其餘均未同意，因此1700餘萬元扣除90餘萬元慰問金，剩
    餘1600餘萬元結餘款補助家庭計畫研究所印製性教育手冊，
    故1100萬元並非預算上限，且嗣後婦幼協會有發函衛生署就
    87年度結餘款不足支付印製費部分，以88年度結餘款補足，
    經衛生署同意，且衛生署並未要求手冊之印製等費用限於11
    00萬元之內；(四)臺灣省印刷商業同業工會聯合會鑑定上開三
    本手冊之印製、裝訂、運送、包裝等費用，總計金額為1607
    萬4445元，故告發人主張1100萬元根本不可能完成等語。
四、經查：
  (一)中華民國婦幼衛生協會於53年3 月18日成立，為向內政部登
    記立案之全國性及區級人民團體，並於91年12月間更名為臺
    灣婦幼衛生協會，此有內政部臺內社字第9036595號與第000
    0000000號全國性及區級人民團體立案證書、內政部91年12
    月27日臺內社字第09100426121號函影本各一紙附卷可稽（
    見偵查卷第107頁、第412頁、第413頁）。
  (二)被告自87年10月12日至90年2 月28日止擔任婦幼協會秘書長
    ，婦幼協會於89年1月29日第12屆第8次常務理事會中決議通
    過以該會87年避孕藥品器材結餘款贊助家庭計劃研究所印製
    國中性教育手冊、高中職性教育手冊、新婚手冊；該三種手
    冊之對外發包印製事宜係由被告負責承辦等情，業據被告於
    警詢、偵查及本院審理時供承在卷，復經證人即婦幼協會會
    計戊○○、行政組組長壬○○於本院審理時結證明確（見本
    院卷(一)92年12月16日審判筆錄第3頁、93年2月10日審判筆錄
    第4頁），並有婦幼協會87年10月22日87 婦幼北字第A421號
    函稿、87年11月10日87婦幼北字第A438號聘函稿、婦幼協會
    第12屆第8 次常務理事會會議記錄、行政院衛生署衛署保字
    第88057589號函、家庭計劃研究所88衛署家教字第3067號函
    等影本各1 件在卷可憑（見偵查卷第108頁、第109頁、第23
    7 頁至第245頁）。其中國中性教育手冊每本投標底價13.20
    元，於89年2月2日公開招標，事前曾經公告，共有3 家廠商
    競標，嗣由矗鑫企業有限公司（下稱矗鑫公司）得標，共印
    製34 萬冊，合計支出435萬2000元；高中性教育手冊每本投
    標底價14.20元，於89年4月19日公開招標，先前並以張貼及
    刊登在婦幼協會網站之方式公告，計有5 家廠商競標，嗣由
    矗鑫公司得標，共印製31萬冊，合計支出41 8萬5000元；新
    婚手冊每本投標底價39.20元，於89年7月28日公開招標，前
    曾行文臺北縣、市印刷公會請其轉知會員參與投標，並於行
    政院衛生署網站公告招標事宜，共有6 家廠商競標，嗣由矗
    鑫公司得標，惟因印製招標規格時，將版本「菊16開」誤載
    為「16開」，經矗鑫公司得標後當場發現，被告未另行以「
    菊16開」版本公開招標，即請矗鑫公司以「菊16開」版本另
    行報價，並於議價後由矗鑫公司承製該手冊，共印製21萬4
    千冊，共支出765萬6990 元等情，為被告所是認，復經證人
    即矗鑫公司負責人巳○○於本院審理時結證稱：其係在婦幼
    協會樓梯間看到國中性教育手冊之招標公告；高中職性教育
    手冊、新婚手冊其都是在網路看到招標公告等語明確（見本
    院卷(一)93年5月4日審判筆錄第4頁、第6頁），並有婦幼協會
    贊助家庭計畫研究所印製三本性教育手冊招標過程表、青澀
    年華（國中性教育手冊）、金色年華（高中職性教育手冊）
    、絢爛與平淡（新婚手冊）製作投標須知、開標紀錄、投標
    底價單、標單、合約書等影本各3份及婦幼協會89年7月18日
    89婦幼北字第129號函稿影本1 件在卷足佐（見偵查卷第260
    頁至第279頁、第287頁至第297頁），堪以認定。
  (三)查上開三種手冊投標底價之訂定，被告曾以電話委請證人己○○向屏東縣之印刷廠詢價後決定，此經證人己○○於偵查
    及本院審理時結證稱89年左右，被告來電表示要印手冊發送
    給學校、公家機關等單位，請伊找三家以上印刷廠探詢手冊
    印製價格，前後共三次，每次相隔幾個月。伊在電話中問被
    告開數、頁數、黑白、彩色版、磅數、紙張，因為被告不懂
    得紙業、對紙張外行，被告用電話講大小、數量、怎麼接送
    ，所以伊只用平常書刊的大小、磅數口頭跟被告確定是不是
    要用這種磅數及厚度，其根據被告講的酌量參考一下，被告
    有說學校、機關由印刷廠負責運送，被告第一、二次詢價書
    刊之規格沒有什麼差別。被告第三次以電話詢價，書刊大小
    也是其與被告在電話中酌量，因為被告不懂得幾開幾開，被
    告說比原先大1 倍左右，伊問是否跟獅子月刊一樣大小，被
    告說對，伊判斷是16開左右，被告說磅數與前兩次一樣，發
    放地點有學校、也有公家機關，頁數當時是根據獅子月刊的
    規格判斷，就用這些資料來詢屏東市及潮州鎮之三家印刷廠
    。其詢問之三家廠商為：豐文印刷廠，負責人甲○○；東億
    印刷廠，負責人癸○○；吉利印刷廠，負責人卯○○，訪價
    以後三家蒐集齊全馬上就回報給被告等語綦詳（見90年度偵
    字第23445號偵查卷第133頁反面、134頁，本院卷(一)93年9月
    7 日審判筆錄第4頁至第14頁）；復經證人即豐文印刷廠實
    際負責人甲○○、東億印刷廠負責人癸○○、吉利印刷廠負
    責人卯○○於偵查及本院審理時結證己○○確曾向其等詢價
    等情屬實（見偵查卷第405頁反面至第406頁反面、本院卷(一)
    93 年6月29日審判筆錄第4頁至第19頁），足見被告於89年
    間確曾以電話委請證人己○○向屏東縣三家以上之印刷廠詢
    價，經證人己○○向三家印刷廠負責人甲○○、癸○○、卯
    ○○詢價後回報予被告，被告再參酌訂定上開三種手冊之投
    標底價之訂定，堪以認定。
  (四)次查，關於婦幼協會對外發包印製國中性教育手冊、高中性
    教育手冊、新婚手冊之程序，有無既定規範；又被告以電話
    詢價方式訂定投標底價，是否有違婦幼協會既定之採購程序
    等節：
  (1)經證人即婦幼協會行政組組長壬○○於本院審理時結證稱：
    婦幼協會由行政組負責採購，協會除上開三本手冊之印製外
    ，未曾有公開招標之採購案，且婦幼協會就招標事項並無訂
    定內部遵守要點或辦法等語明確（見本院卷(一)第104 頁、第
    130頁、第132頁）。而婦幼協會為人民團體，尚無政府採購
    法規定之適用，此觀諸政府採購法第3 條規定即明。又關於
    婦幼協會以往辦理採購案之程序，據證人壬○○於本院審理
    時結證稱：一般小金額之採購，例如文具用品，係由行政組
    的採購人員先詢問價格再會會計組，最後請秘書長同意；固
    定資產的採購金額較大，例如電腦、桌子，行政組採購人員
    會請廠商先附估價單再寫簽呈會會計組，並請秘書長同意。
    在業務上採購金額比較大的有避孕器材的採購，最大一筆金
    額為1打15.8元乘以2萬打（即3160萬元），採購方式是以議
    價的方式等語（見本院卷(一)第104 頁、第105頁、第130頁）
    ，足見婦幼協會就採購事項雖未有明文之規範，惟慣行之採
    購方式係先詢價，並有以議價之方式採購高達3160萬元之避
    孕器材，則被告以電話詢價後訂定招標底價，並無違婦幼協
    會慣行之採購程序。況證人庚○○於本院審理時已結證稱：
    伊跟秘書長潘要基說印製手冊投標事宜一定要公告，詢問底
    價要很謹慎，秘書長表示為了很嚴謹處理此事，就向南部詢
    價，其認為秘書長向南部詢價很慎重等語（見本院卷(一)92年
    10月22日審判筆錄第6頁、第7頁），益徵被告以電話詢價方
    式訂定投標底價，與婦幼協會慣行之採購程序無違。
  (2)至公訴人雖提出婦幼協會所製作之「被告自定底價與告發人
    詢價對照表」（見偵查卷第373 頁），主張被告訂定之底價
    較一般行情為高，意圖損害婦幼協會之利益。然而，公訴人
    並未提出上開對照表所載婦幼協會自行詢價所得單價之依據
    ，尚無證據能力。又本院民事庭92 年度訴字第664號婦幼協
    會對被告提出之損害賠償事件審理程序中，曾函請臺灣省印
    刷商業同業工會（下稱印刷工會）就青澀年華（國中性教育
    手冊）、金色年華（高中職性教育手冊）、絢爛與平淡（新
    婚手冊）三種手冊進行鑑定估價（均包含裝訂、運費、包裝
    及稅），估價結果：青澀年華（國中性教育手冊）印製34萬
    冊，需420萬1890元；金色年華（高中職性教育手冊）印製3
    1萬冊，需358萬8270元；絢爛與平淡（新婚手）冊以菊16開
    印製21萬4000冊，需675 萬4860元，因趕製交貨及分批製作
    需增加成本，經核算後，約需增加成本40萬5000元，即新婚
    手冊估價金額需提高為715 萬9860元，此有臺灣省印刷商業
    同業工會93年8月17日省印聯會字第12 號、93年9月7日省印
    聯會字第18 號函影本各1件存卷可佐（見本院卷(一)）。依據
    上開印刷工會估價結果計算，國中性教育手冊每本印製價格
    （包含裝訂、運費、包裝及稅）為12.3585 元、高中職性教
    育手冊每本印製價格（包含裝訂、運費、包裝及稅）為11.5
    75元、新婚手冊每本印製價格（包含裝訂、運費、包裝及稅
    ）為31.565元、趕製交貨及分批製作每本單價增為33.457元
    ，此與被告所定底價相較，國中性教育手冊被告所定底價雖
    較印刷工會之估價高0.8415元、高中職性教育手冊被告所定
    底價雖較印刷工會之估價高2.625 元，然尚無明顯過高而不
    合常理之情形；至新婚手冊因被告係以錯誤之規格「16開」
    詢價後訂定底價，故其所訂底價尚難執為與印刷工會以「菊
    16開」規格估價金額比較之基準（新婚手冊議價金額部分，
    詳後述）。況參以被告所詢價格為屏東縣印刷廠承製之價格
    ，由證人甲○○於本院審理時結證稱：因南部之印刷設備大
    部分都是半自動，有四色機、二色機或單色機，而印刷費用
    以全自動之設備較便宜，己○○向其詢價時，其沒有那麼好
    的設備，便以自己之單色機設備報價等語（見本院卷(一)93年
    6月29日審判筆錄第7頁、第8 頁）；及證人癸○○於本院審
    理時結稱：其印刷廠是傳統式設備，己○○向伊詢價時，其
    係以自己之設備報價，而印刷費用係以全自動之設備較便宜
    等語（見本院上開審判筆錄第18頁、第19頁），可知因證人
    甲○○、癸○○之印刷設備較傳統，故所需之印刷成本相對
    較高，報價亦較高。又觀諸被告委請己○○詢價之初，婦幼
    協會與家庭計劃研究所協商決定印製三種手冊之數量分別為
    國中性教育手冊30萬冊、高中職性教育手冊27萬冊、新婚手
    冊20萬冊，此據證人戊○○於本院審理時結證明確（見本院
    卷(一)92年12月16審判筆錄第13頁），最後上開三種手冊印製
    之數量為：國中性教育手冊增加4 萬冊，成為34萬冊；高中
    職性教育手冊增加4萬冊，成為27萬冊；新婚手冊增加1萬40
    00冊，成為21萬4000冊，此有上開製作投標須知及合約書可
    證，足見上開三種手冊嗣後決定印製之數量增加。而衡以常
    理，印製數量增加，成本價格將降低，相對的，被告當初以
    較少之印製數量詢價，所詢得之價格當然較高。是以綜合被
    告詢價對象之印刷設備較傳統、報價較高，且被告當初係以
    較少之印製數量詢價，則被告依據詢價結果而訂定之底價雖
    較印刷工會估價結果稍高，惟此乃歸咎於報價者印刷設備傳
    統及手冊印刷數量較少之故，尚不能因此遽認被告有故意訂
    定過高底價之情形。
  (3)另公訴人雖提出高中職性教育手冊與新婚手冊投標廠商快捷
    郵件收據，主張此二次投標廠商雷同且郵件收據序號連號，
    並在同一家郵局投遞，與常理相違等情。惟據證人巳○○於
    本院審理時結證稱：有幾家廠商係經由其公司之工務人員介
    紹去投標，因此一起寄投標單，但必須廠商自己去拿投標單
    ，其投標時並未與其他廠商商談投標價格等語（見本院卷(一)
    93年5月4日第10頁、第17頁、第18頁），且證人巳○○及參
    與高中職性教育手冊、新婚手冊投標之廠商安德彩色印刷股
    份有限公司負責人丙○○、桂林彩色印刷股份有限公司負責
    人辛○○、祥新印刷股份有限公司負責人寅○○與業務經理
    乙○○、兆奇企業有限公司負責人丁○○、龍騰躍彩藝印刷
    有限公司負責人丑○○與業務經理子○○於本院審理時均結
    證不認識被告等語（見本院卷(一)93年9月7日審判筆錄第19頁
    ，93年11月23日審判筆錄第5頁、第11頁、第17頁，94年1月
    4日審判筆錄第4 頁、第8頁、第11頁），尚無積極證據足認
    投標郵件收據序號連號與被告有何關聯性，自不能據為不利
    於被告之證據。
  (五)第查，新婚手冊於89年7 月28日開標，嗣由矗鑫公司得標，
    惟因印製招標規格時，將版本「菊16開」誤載為「16開」，
    經矗鑫公司得標後當場發現，被告未另行以「菊16開」版本
    公開招標，即請矗鑫公司以「菊16開」版本另行報價，並於
    議價後由矗鑫公司承製該手冊等情，俱如前述。又婦幼協會
    與矗鑫公司於89年7 月28日簽定新婚手冊印製契約，約定矗
    鑫公司必須於同年8月3 日前先交200冊，其餘於簽約後20天
    交貨驗收，此有前述合約書影本（見偵查卷第296 頁）可參
    。蓋新婚手冊要發送時，衛生署有訂時間開記者發表會，此
    據證人庚○○結證在卷（見本院卷(一)92年10月22日審判筆錄
    第15頁）；證人壬○○於本院審理時並結證稱：伊等依據衛
    生署召開記者會的日期往前辦理這件事情，其等希望能在召
    開記者會之前就把手冊印好等語（見本院卷(一)93年3 月23日
    審判筆錄第8頁），足見新婚手冊公開招標後6日內，矗鑫公
    司即須先印妥交付200 冊，以應衛生署記者發表會之需。而
    參諸新婚手冊公開招標程序自89年7月18日公告至同年月28
    日開標日，費時10日乙節，有前述婦幼協會新婚手冊招標時
    程表、婦幼協會行文臺北縣、市印刷工會函稿、新婚手冊製
    作投標須知及開標紀錄可參（見偵查卷第287頁至第290頁）
    ，而該手冊於89年7月28日開標，當日發現招標規格錯誤，
    旋應於同年8月3日前（即6日內）印妥交付200冊，職是重行
    辦理公開招標程序，時間上顯有重大困難。而新婚手冊正確
    規格為「菊16開」，印製費用較招標規格「16開」者低，此
    經證人即矗鑫公司負責人巳○○於本院審理時結證在卷（見
    本院卷(一)93年5月4日審判筆錄第14頁）。被告為爭取時效，
    請得標廠商依「菊16開」規格減價後報價，經議價後與之簽
    約交其承作，新婚手冊以「菊16開」印製21萬4000本總價為
    765萬6990元，核算每本締約單價為35.78元，此與印刷工會
    估價新婚手冊趕製交貨及分批製作每本印製價格（包含裝訂
    、運費、包裝及稅）為33.457元對照（詳見理由四(四)(2)），
    議價之締約價格僅高於印刷工會估價金額2.323 元，尚無明
    顯過高之情形。則被告為爭取時效，於衛生署指示婦幼協會
    印製新婚手冊之期限內印妥手冊，以應衛生署記者發表會之
    需，而與得標之矗鑫公司負責人巳○○以減價後議價之方式
    與矗鑫公司訂約，且議價後每本締約單價並無明顯過高之情
    形，尚難遽認被告以議價方式與矗鑫公司訂定印製新婚手冊
    契約，主觀上有何為自己或第三人不法之利益，或損害本人
    之利益之意圖。至證人巳○○於本院審理時雖證稱：當時以
    「菊16開」議價之金額比矗鑫公司平常所定市價行情高，因
    為做生意的人沒有競爭對手的話，都會報利潤比較高的價格
    等語（見本院卷(一)93年5月4日審判筆錄第14頁、第20頁至第
    22頁），惟此乃因證人巳○○為追求較高利潤之主觀心理因
    素所肇致，被告無法探知，尚難歸責於被告。另公訴人雖提
    出「行政院衛生署國民健康局（下稱國健局）印製新婚手冊
    規格與婦幼協會印製者比較表」（見偵查卷第374頁），主
    張婦幼協會印製之新婚手冊每本單價高於國健局印製之單價
    1 倍，因認被告意圖損害婦幼協會之利益。惟細繹上開比較
    表及卷附國健局採購印刷物品規格單、投標廠商報價單影本
    各1紙（見偵查卷第380頁、第381頁），國健局於90年9月間
    雖印製新婚手冊同一刊物，但其印刷條件諸如刊物印製數量
    為19萬冊、交貨期限為訂約後40日整批交貨、物價指數與被
    告於89年7 月間承辦新婚手冊印製事宜之際，已有不同，要
    難比附援引，執之遽謂被告逾越權限，意圖損害婦幼協會之
    利益。
  (六)末查，關於婦幼協會贊助家庭計畫研究所印製國中性教育手
    冊、高中性教育手冊及新婚手冊等三種手冊之經費總額乙事
    ：
  (1)衛生署於88年10月12日以衛署保字第88057589號函囑婦幼協
    會就87年避孕器材收支結餘款之運用，指示照辦如下：87年
    婦幼協會避孕器材收支結餘計1643萬5829元與86年該會以指
    撥賸餘專款轉用方式運用之結餘款141 萬1228元，合計結餘
    共1784萬7057元，此筆剩餘款原則上保留10% 為（基金）公
    基，其餘90% 應於本（88）年內積極運用於協助政府推動婦
    幼衛生工作之宣導及推廣青少年性教育工作。有關加強協助
    政府推動婦幼衛生工作之宣導及推廣青少年性教育，至少可
    就下列三種方式參考辦理：...，贊助衛生署家庭計劃研
    究所印製開發中之兩性關係教育相關讀物，包括針對國中一
    年及學生、高中（職）畢業生及新婚夫妻所個別編制之衛教
    手冊，....，婦幼協會如擬贊助印製衛生署家庭計劃研究所
    開發之兩性關係衛教手冊，則請於今年底（88年）前配合完
    成，此有衛生署88年10月12日衛署保字第88057589號函影本
    1 件附卷可稽（見偵查卷第28頁至第30頁）。是以依據衛生
    署之指示，婦幼協會就87年避孕器材收支結餘款及86年指撥
    賸餘專款轉用結餘款合計共1784萬7057元，原則上應保留10
    %即174萬4705.7元作為（基金）公基，其餘90%即1606萬235
    1.3 元應作為88年內積極協助政府推動婦幼衛生工作之宣導
    及推廣青少年性教育，即婦幼協會嗣與家庭計畫研究所協商
    決議贊助上開三種兩性關係衛教手冊之印製事宜。
  (2)經婦幼協會與家庭計畫研究所於88年10月至12月間兩次協商
    ，依據家庭計畫研究所88年12月17日函知衛生署之函文內容
    可知迄88年12月中旬進度為：婦幼協會原則同意贊助家庭計
    畫研究所開發三種兩性關係衛教手冊，估計經費約1100萬元
    ，原訂於88年底完成，然因國中一年級手冊設計尚未完成；
    高中畢業班手冊已完成撰稿，正找學生試讀；新婚手冊僅完
    成大綱及設計規劃，而企劃、撰稿、設計、預試、修訂、審
    查、付印均需時間，故預計於89年4月底前全部完成，此有
    家庭計畫研究所88年12月17日88衛署家教字第3607號函影本
    1紙在卷可憑（見偵查卷第31頁）。
  (3)經婦幼協會於89年1月29日召開第12屆第8次常務理事會，被
    告於會議中提案說明贊助家庭計畫研究所印製上開三種手冊
    ，預計費用為1100萬元，本次常務理事會決議：有關贊助家
    庭計畫研究所印製學生性教育與新婚保健參考手冊，遵照衛
    生署保健處指示辦理等情，亦有前述婦幼協會89年1月29 日
    第12屆第8次常務理事會會議記錄影本可參（見偵查卷第148
    頁、149頁）。是由上開衛生署88年10月12日衛署保字第880
    57 589號函、家庭計畫研究所88年12月17日88衛署家教字第
    360 7號函及婦幼協會於89年1 月29日第12屆第8次常務理事
    會會議記錄，並參酌前述婦幼協會與家庭計劃研究所最初協
    商決定印製三種手冊之數量分別為國中性教育手冊30萬冊、
    高中職性教育手冊27萬冊、新婚手冊20萬冊等情可知，衛生
    署指示婦幼協會照辦之事項為將前述結餘款中1606萬2351.3
    元作為贊助家庭計畫研究所上開三種兩性關係衛教手冊之印
    製事宜，婦幼協會常務理事會並決議遵照衛生署指示辦理贊
    助家庭計畫研究所印製上開三種手冊，婦幼協會於上開三種
    手冊均未定稿之前（即國中一年級手冊設計尚未完成、高中
    畢業班手冊完成撰稿，正找學生試讀、新婚手冊僅完成大綱
    及設計規劃），當時預估國中性教育手冊30萬冊、高中職性
    教育手冊27萬冊、新婚手冊20萬冊之印製費用為1100萬元。
  (4)嗣上開三種手冊經公開招標後，印製之數量、價格為：國中
    性教育手冊共印製34 萬冊，支出435萬2000元；高中性教育
    手冊，共印製31 萬冊，支出418萬5000元；新婚手冊共印製
    21萬4千冊，支出765萬6990元等情，業如前述，三種手冊合
    計支出1619萬3990元，加上審稿、撰稿、編稿、設計等費用
    ，婦幼協會總計支出1738萬1415元，此經證人壬○○於警詢
    時陳明（見偵查卷第10頁反面）。最後印製上開三種手冊之
    總額雖較衛生署指示婦幼協會贊助家庭計畫研究所印製上開
    三種兩性關係衛教手冊之結餘款1606萬2351.3 元超出100餘
    萬元，惟經婦幼協會於89年8 月21日將上情函詢衛生署表示
    意見，衛生署於89年9月1日以衛署保字第0890011456號函覆
    略稱：婦幼協會辦理87年避孕器材結餘款運用情形尚符該署
    88年10月12日函示原則。至由該結餘款支應辦理婦幼衛生工
    作之宣導及推廣青少年性教育工作，包括印製國中性教育手
    冊、高中職性教育手冊、新婚手冊等三種性教育手冊，該項
    經費尚不足123 萬4358元部分，因係推動婦幼衛生相關工作
    ，該署同意婦幼協會由88年度辦理避孕器材結餘款內支應等
    語，有衛生署於89年9月1日衛署保字第0890011456號函影本
    1件存卷足佐（見偵查卷第307頁）。是以被告依衛生署指示
    照辦之內容，執行上開三種手冊之印製事項，其主觀上認為
    婦幼協會係在1600餘萬元之結餘款範圍內贊助家庭計畫研究
    所上開三種手冊之印製，尚無齟齬之處；且贊助家庭計畫研
    究所印製上開三種手冊之總金額則最後逾衛生署指示辦理結
    餘款之額度100 餘萬元，雖有未當，然被告主觀上係為達成
    衛生署指示辦理之事務，衛生署前揭89年9月1日衛署保字第
    08 90011456 號函文意旨，亦認婦幼協會辦理87年避孕器材
    結餘款運用情形尚符該署88年10月12日函示原則，尚難認被
    告於主觀上有損害婦幼協會之意圖。至被告於婦幼協會89年
    1月29日第12屆第8次常務理事會中已提案說明贊助家庭計畫
    研究所印製上開三種手冊，預估費用為1100萬元，嗣因印刷
    條件變動（如冊數增加、趕製交貨、分批交貨等），導致總
    印製費用超出1100萬，原應對婦幼協會賡續報告，被告未注
    意及此，雖有疏失，然究與刑法背信罪以有取得不法利益或
    損害本人利益之意圖此構成要件不合，被告既缺乏意思要件
    ，尚難遽以背信罪相繩。
  (七)綜上所述，婦幼協會就採購事項雖未有明文之規範，惟慣行
    之採購方式係先詢價，並有以議價之方式採購高達3160萬元
    之避孕器材，則被告以電話詢價後訂定招標底價，並無違婦
    幼協會慣行之採購程序。其次，國中性教育手冊被告所定底
    價雖較印刷工會之估價高0.8415元、高中職性教育手冊被告
    所定底價雖較印刷工會之估價高2.625 元，然尚無明顯過高
    而不合常理之情形。又因被告詢價對象之印刷設備較傳統、
    報價較高，且被告當初係以較少之印製數量詢價，則被告依
    據詢價結果而訂定之底價雖較印刷工會估價結果稍高，惟此
    乃歸咎於報價者印刷設備傳統及手冊印刷數量較少之故，尚
    不能因此遽認被告有故意訂定過高底價之情形。再者，被告
    與矗鑫公司就新婚手冊議價之締約價格僅高於印刷工會估價
    金額2.323 元，尚無明顯過高之情形。則被告為爭取時效，
    於衛生署指示婦幼協會印製新婚手冊之期限內印妥手冊，以
    應衛生署記者發表會之需，而與得標之矗鑫公司負責人巳○○以減價後議價之方式與矗鑫公司訂約，且議價後每本締約
    單價並無明顯過高之情形，尚難遽認被告以議價方式與矗鑫
    公司訂定印製新婚手冊契約，主觀上有何為自己或第三人不
    法之利益，或損害本人之利益之意圖。另衛生署指示婦幼協
    會照辦之事項為將前述結餘款中1606萬2351.3元作為贊助家
    庭計畫研究所上開三種兩性關係衛教手冊之印製事宜，婦幼
    協會常務理事會並決議遵照衛生署指示辦理贊助家庭計畫研
    究所印製上開三種手冊，是以被告依衛生署指示照辦之內容
    ，執行上開三種手冊之印製事項，其主觀上認為婦幼協會係
    在1600餘萬元之結餘款範圍內贊助家庭計畫研究所上開三種
    手冊之印製，尚無齟齬之處；且贊助家庭計畫研究所印製上
    開三種手冊之總金額則最後逾衛生署指示辦理結餘款之額度
    100 餘萬元，雖有未當，然被告主觀上係為達成衛生署指示
    辦理之事務，衛生署前揭89年9月1日衛署保字第0890011456
    號函文意旨，亦認婦幼協會辦理87年避孕器材結餘款運用情
    形尚符該署88年10月12日函示原則，尚難認被告於主觀上有
    損害婦幼協會之意圖。至被告於婦幼協會89年1 月29日第12
    屆第8 次常務理事會中已提案說明贊助家庭計畫研究所印製
    上開三種手冊預估費用為1100萬元，嗣因印刷條件變動（如
    冊數增加、趕製交貨、分批交貨等），導致總印製費用超出
    1100萬，原應對婦幼協會賡續報告，被告未注意及此，雖有
    疏失，然究與刑法背信罪以有取得不法利益或損害本人利益
    之意圖此構成要件不合，被告既缺乏意思要件，尚難遽以背
    信罪相繩。此外，復查無其他積極證據足資證明被告有公訴
    人指訴之背信犯行，本案不能證明被告犯罪，揆諸首揭判例
    意旨及說明，自應為被告無罪之諭知。
據上論斷，應依刑事訴訟法第301條第1項前段，判決如主文。
本案經檢察官劉承武到庭執行職務
中　　華　　民　　國　　94　　年　　1 　　月　　28　　日
               刑事第八庭   審判長法  官  陳德民
                                  法  官  陳芃宇
                                  法  官  張筱琪
以上正本證明與原本無異。
如不服本判決，應於判決送達後10日內，向本院提出上訴狀。
　　　　　　　　　　　　　　　　書記官　李玟郁
中　　華　　民　　國　　94　　年　　2 　　月　　5　 　日
